【裁判字號】    94,訴,3430
【裁判日期】    950710
【裁判案由】    毒品危害防制條例
【裁判全文】
臺灣臺中地方法院刑事判決              94年度訴字第3430號
公  訴  人  臺灣臺中地方法院檢察署檢察官
被      告  乙○○
選任辯護人  曹宗彝律師
            溫文昌律師
            陳添榮律師
被      告  戊○○○
選任辯護人  林文成律師
上列被告因毒品危害防制條例案件，經檢察官提起公訴（九十四
年度偵字第一五二八四號），本院判決如下：
    主    文
乙○○、戊○○○均無罪。
    理    由
一、公訴意旨略以：被告乙○○綽號「阿傑」、「阿龍」，有多
    次違反毒品危害防制條例之行為，惟未構成累犯；其與被告
    戊○○○分別基於販賣第一級毒品營利之犯意，分別有如下
    之販賣行為：(一)被告乙○○基於販賣第一級毒品海洛因營利
    之犯意，先自年籍不詳者處購得第一級毒品海洛因，再於民
    國九十四年六、七月間某日，以門號0000000000
    號、0000000000號行動電話為聯絡工具，在臺中
    市○○路與大墩一街口附近，加價以第一級毒品海洛因每半
    兩新臺幣（下同）六萬元價格販賣予丁○○（另為不起訴處
    分），得款六萬元。(二)戊○○○基於販賣第一級毒品海洛因
    營利之概括犯意，先自年籍不詳者處購得第一級毒品海洛因
    ，再於九十四年五月中旬某日、六月初某日、六月底某日，
    以門號0000000000號行動電話為聯絡工具，在臺
    中市○○路住處樓下附近，加價以第一級毒品海洛因每半兩
    六萬元價格販賣予丁○○三次，得款十八萬元，因認被告乙○○、戊○○○涉犯毒品危害防制條例第四條第一項之販賣
    第一級毒品罪嫌。
二、按犯罪事實應依證據認定之，無證據不得認定犯罪事實；又
    不能證明被告犯罪者，應諭知無罪之判決，刑事訴訟法第一
    百五十四條第二項、第三百零一條第一項分別定有明文。次
    按認定不利於被告之事實，須依積極證據，茍積極證據不足
    為不利被告事實之認定，即應為有利於被告之認定，更不必
    有何有利之證據；事實之認定，應憑證據，如未能發現相當
    證據，或證據不足以證明，自不能以推測或擬制之方法，以
    為裁判之基礎；且認定犯罪事實所憑之證據，雖不以直接證
    據為限，間接證據亦包括在內，然而無論直接證據或間接證
    據，其為訴訟上之證明，須於通常一般之人均不致有所懷疑
    ，而得確信其為真實之程度者，始得據為有罪之認定，倘其
    證明尚未達到此一程度，而有合理之懷疑存在而無從使事實
    審法院得有罪之確信時，即應由法院為諭知被告無罪之判決
    ；又檢察官對於起訴之犯罪事實，仍應負提出證據及說服之
    實質舉證責任。倘其所提出之證據，不足為被告有罪之積極
    證明，或其指出證明之方法，無從說服法院以形成被告有罪
    之心證，基於無罪推定之原則，自應為被告無罪判決之諭知
    （最高法院三十年上字第八一六號、四十年台上字第八六號
    、七十六年台上字第四九八六號、九十二年臺上字第一二八
    號判例意旨參照）。
三、公訴人認被告乙○○、戊○○○二人涉有上開犯行，無非係
    以證人丁○○於警詢之證詞、通訊監察譯文、指證照片及扣
    案之磅秤、夾鍊袋、行動電話為其主要論據。然訊之被告乙○○、戊○○○二人均堅決否認有何販賣海洛因之犯行，被
    告乙○○辯稱：我沒有販賣海洛因給丁○○，也沒有販賣給
    任何人等語；被告戊○○○則辯稱：我沒有販賣海洛因給丁○○等語。
四、經查：
  (一)按被告以外之人於審判外之言詞或書面陳述，係傳聞證據，
    除有例外規定外，原則上並無證據能力，刑事訴訟法第一百
    五十九條第一項定有明文。證人在陳述過去之事實，該陳述
    是否真實，涉及證人之知覺、記憶、表達能力及真誠性。而
    證人知覺及記憶的瑕疵、表達之不精確，均有可能造成事實
    的扭曲，又證人可能礙於情面而未完全陳述事實原委，亦可
    能為了迴護某人，刻意為不實或扭曲之陳述，或者為了陷害
    他人，捏造虛偽之證詞。證人陳述過去事實既可能有如此嚴
    重之瑕疵及真誠性的問題，唯有透過具結及詰問程序之後，
    確認證人之陳述並無前述瑕疵，其證詞始能採信。傳聞證據
    除法律所規定之例外，其不能採為證據之原因即在於證人於
    審判外之陳述並未經具結程序以擔保其陳述之可信度，亦無
    法以詰問方式發現證人可能有的知覺、記憶、表達之瑕疵及
    證人之真誠性。次按被告以外之人於檢察事務官、司法警察
    官或司法警察調查中所為之陳述，基於實體發現真實之訴訟
    目的，依第一百五十九條之二規定，如與審判中之陳述不符
    時，經比較結果，其先前之陳述，相對「具有較可信之特別
    情況」，且為證明犯罪事實存否所「必要」者，或於審判中
    有第一百五十九條之三所列死亡等原因而無法或拒絕陳述之
    各款情形之一，經證明其調查中所為陳述絕對「具有可信之
    特別情況」，且為證明犯罪事實之存否所「必要」者，亦例
    外地賦與證據能力。是所謂「顯有不可信性」、「相對特別
    可信性」與「絕對特別可信性」，係指陳述是否出於供述者
    之真意、有無違法取供情事之信用性而言，故應就偵查或調
    查筆錄製作之原因、過程及其功能等加以觀察其信用性，據
    以判斷該傳聞證據是否有顯不可信或有特別可信之情況而例
    外具有證據能力，並非對其陳述內容之證明力如何加以論斷
    ，二者之層次有別，不容混淆（最高法院九十四年度臺上字
    第六二九號判決意旨參照）。故所謂「具有可信之特別情況
    」，應係指法院應衡量警詢時陳述之外部狀況以及陳述人之
    內部心理狀態等一切情狀，包括陳述人於先前之陳述時是否
    有其親人、陳述人選任之辯護人或社工人員等人陪同陳述人
    在場，而足認陳述人不僅可符合排除非法手段取證之陳述任
    意性，且其於警詢時之陳述更因上揭人等陪同下所營造之心
    理安全氛圍，而使其陳述具有可信之特別情況；又陳述人係
    以出於主動自願之方式赴警局或地檢署說明案情，而可排除
    陳述人先前之陳述未受司法警察逮捕或拘提等強制處分之不
    良影響，亦屬判斷是否較可信之特別情況之基準。至被告以
    外之人之陳述有無前後矛盾或與事實不符之情形，應僅屬證
    明力高低之範疇，尚非其陳述是否得為證據之認定依據。
  (二)本件證人丁○○於九十四年九月十九日在彰化縣警察局北斗
    分局先後所為之二次警詢筆錄（見臺灣臺中地方法院檢察署
    九十四年度聲拘字第一六三號偵查卷第一三頁至第一七頁反
    面），因其為被告以外之人，且該陳述係於司法警察前所為
    ，性質上屬傳聞證據，除有刑事訴訟法第一百五十九條之一
    至第一百五十九條之五及第二百零六條所規定有證據能力之
    情形外，原則上並無證據能力。惟證人丁○○上開警詢筆錄
    之製作原因，係其因侵占案件遭臺灣臺中地方法院檢察署發
    布通緝，而於九十四年九月十九日十五時二十分許，在臺中
    市○○區○○路四段五○四號七樓為警逮捕至警局製作筆錄
    等情，業經證人丁○○於警詢時證述明確（見臺灣臺中地方
    法院檢察署九十四年度聲拘字第一六三號偵查卷第一六頁反
    面），並有上開警詢筆錄、臺灣高等法院前案紀錄表、臺灣
    高等法院通緝紀錄表各一份在卷可稽，證人丁○○既係因侵
    占案件遭臺灣臺中地方法院檢察署發布通緝，然觀之上開警
    詢筆錄之內容均與證人丁○○所涉犯之侵占案件無關，且證
    人丁○○於九十四年九月十九日十五時二十分許即為警查獲
    ，卻遲至同日二十一時六分許始開始製作警詢筆錄，則證人
    丁○○為警逮捕後，其身體自由即受到拘束，於相隔達近六
    小時之久，始開始製作警詢筆錄，此段拘束其身體自由之時
    間，自足以影響其自由意願之意識。而證人即詢問之警員甲○○於本院審理時證稱：伊在製作筆錄之前會先與證人丁○○聊案情等語（見本院卷第三四四頁），核與證人丁○○於
    本院審理時證述伊在製作正式筆錄前，警方先詢問伊大約三
    、四個小時，都沒有製作筆錄等情節相符（見本院卷第二五
    ○頁），且由本院之警詢筆錄錄音帶勘驗筆錄觀之，證人丁○○就其取得毒品來源先證稱：係一個朋友，小西那邊等語
    （見本院卷第二九○頁），而證人即詢問警員甲○○隨即詢
    問證人丁○○稱：「毒品，你說毒品。我現在在說的就是四
    號，是不是從阿傑那裡來？」等語（見本院卷第二九一頁）
    ，證人丁○○始證稱：一、二次等語（見本院卷第二九一頁
    ），可見證人丁○○於警詢時係先證稱其毒品來源係叫小西
    的朋友等語，而經證人即詢問警員甲○○暗示後，始又改變
    其證述之內容，再者，證人丁○○於警詢時曾先後證稱：「
    乙○○那邊照理講是沒有，伊不曾向乙○○買過... 」、「
    阿傑那邊他是未曾賣給伊.... 」、「.... 但是戊○○○這
    邊也不要給伊... 」、「他們在作伊根本就不瞭解」等語（
    見本院卷第二九七頁、第二九八頁、第三○一頁），此等對
    於被告乙○○、戊○○○有利之部分均未記載於上開警詢筆
    錄，足見證人丁○○於警詢時所為之證述內容與上開警詢筆
    錄所記載之內容有相當程度之出入。又證人丁○○於警詢中
    證述：伊於六、七月時向乙○○購買過一次海洛因毒品，重
    量約半兩，於東興路與大墩一街口其住處樓下，金額六萬元
    ，伊於九十四年五月中旬開始向戊○○○購買毒品，於東興
    路其住處樓下購買，約購買三次，第一次買約半兩重，金額
    約六萬元，第二次於六月初，亦於東興路其住處樓下，也約
    購買半兩，金額六萬元，第三次於六月底，亦於東興路附近
    ，購買半兩，金額六萬元。購買來的毒品都是用來自己吸食
    用等語（見臺灣臺中地方法院檢察署九十四年度聲拘字第一
    六三號偵查卷第一六頁反面），然依卷附之監聽譯文表可知
    ，證人丁○○與被告乙○○、戊○○○之監聽譯文所示之通
    話時間分別係九十四年四月十日、同年四月十一日、同年四
    月十四日、同年七月八日、同年七月十日、同年七月十一日
    、同年七月十二日、同年七月二十日、同年八月二十五日、
    同年八月二十六日、同年八月二十七日、同年八月三十一日
    、同年九月五日、同年九月九日、同年九月十四日、同年九
    月十五日，則證人丁○○與被告乙○○、戊○○○通話之時
    間均係在九十四年四月、七月、八月、九月間，顯與其於警
    詢證述毒品交易之時間不符，而證人即詢問之警員甲○○於
    本院審理時亦證稱：監聽譯文內容只有提到他們要交易毒品
    ，並沒有具體的提到交易的數量及金額，有關交易海洛因半
    兩六萬元部分是丁○○在警詢中之自白... 等語（見本院卷
    第三四三頁），可見由卷附之監聽譯文內容亦無法佐證證人
    丁○○於警詢時所證述其向被告乙○○、戊○○○購買海洛
    因之證詞具有可信之特別情況。
  (三)證人丁○○於警詢及偵查中時均供稱：伊自九十四年二月份
    開始吸食海洛因，將海洛因摻入香菸內吸食，最後一次係於
    九十四年九月十七日二十二時，在臺中市○○路○段五○四
    號七樓住處吸食等語（見臺灣臺中地方法院檢察署九十四年
    度聲拘字第一六三號偵查卷第一七頁、臺灣臺中地方法院檢
    察署九十四年度偵字第一五二八四號偵查卷第一七頁），然
    證人丁○○於本院審理時又證稱：伊本身沒有施用毒品等語
    （見本院卷第二○六頁），而警方於九十四年九月十九日二
    十二時許對證人丁○○採尿送驗，證人丁○○之尿液檢驗結
    果並無嗎啡或甲基安非他命之陽性反應等情，此有彰化縣警
    察局北斗分局委託檢驗尿液代號與真實姓名對照認證單、彰
    化衛生局煙毒尿液檢驗成績書各一紙在卷可稽，又海洛因施
    用後可於尿液中檢出之時間，依據Clarke's Isolation and
    Identifica tion of drugs in Man 第二版記載，施用海洛
    因後二十四小時內經由尿液排出之量可達施用劑量之百分之
    八十，而毒品施用後於尿液中可檢出之時間，受劑量及頻率
    、施用方式、飲水量之多寡、個人體質及其代謝情況等因素
    影響，因個案而異，海洛因可檢出之時間為服用後二至四天
    ，亦經行政院衛生署管制藥品管理局以九十二年三月十日管
    檢字第○九二○○○一四九五號函釋無訛。可見證人丁○○
    並未於九十四年九月十六日二十二時起至九月十九日二十二
    時止之期間內有施用第一級毒品海洛因之事實，顯見證人丁○○遭檢警查緝時有隨意杜撰編篹不實陳述之習性，從而，
    由上開證人丁○○製作警詢筆錄之原因、外部狀況及其內部
    心理狀況綜合觀之，已難認其警詢筆錄具有可信之特別情況
    。而證人丁○○於警詢時所為之陳述既不具有可信之特別情
    況，核與刑事訴訟法第一百五十九條之三所規定的例外情形
    不符，是證人丁○○在警詢中所為之陳述，應無證據能力。
  (四)按通訊保障及監察法業於八十八年七月十四日制定公布，同
    年月十六日生效，司法警察機關因偵辦刑事案件，為蒐集或
    調查證據，而有實施通訊監察之必要者，於偵查中應由檢察
    官依職權或聲請核發通訊監察書，載明應記載事項，始得為
    之，其有急迫之情形經檢察官口頭通知先予執行通訊監察者
    ，亦應於二十四小時內補發通訊監察書，通訊保障及監察法
    第五條、第六條、第十一條規定甚明。本件公訴人所引被告
    乙○○0000000000號、0000000000號
    、被告戊○○○0000000000號及證人丁○○00
    00000000號、0000000000號自九十四年
    五月六日起至九十四年六月三日、九十四年八月二十三日起
    至九十四年九月二十一日止之通訊監聽譯文，均係經臺灣臺
    中地方法院檢察署檢察官核發通訊監察書予以監聽錄音所製
    作，有九十四年五月五日、九十四年八月二十三日之九四年
    中檢惠發聲監續字第三五八、八○八號之通訊監察書二紙可
    稽（見彰化縣警察局北斗分局九十四年九月二十日北警刑字
    第○九四○○○五○八四號卷第七七至八四頁），是如依上
    開程序之通訊監察所取得之證據，即屬依法定程序所取得，
    自有證據能力。
  (五)證人丁○○於偵查中證稱：六、七月份伊在乙○○住處樓下
    向他朋友小西購買海洛因，當時不認識小西，打電話給乙○○幫伊找來源，乙○○沒抽成，只告訴伊小西那邊有，伊再
    與小西聯絡，是小西開車到乙○○家樓下直接拿給伊；五月
    中旬開始向阿Ｋ買過三次海洛因，每次半兩，價值六萬元左
    右，伊與阿Ｋ之前在ＰＵＢ認識，未以電話聯絡，要拿伊都
    會與阿Ｋ約時間，都固定在戊○○○家樓下附近餐飲店，有
    遇到阿Ｋ才當面約時間等語（見臺灣臺中地方法院檢察署九
    十四年度偵字第一五二八四號偵查卷第一八頁、第一九頁）
    ，惟其於本院審理時則證稱：警訊問伊，伊是在敘述別人向
    伊兜售毒品的過程，筆錄不是伊的原意，指認照片係警察來
    住處逮捕伊時，拿給伊指認的，伊的原意是別人向伊兜售毒
    品的過程，伊在偵查中稱係向「小西」、「阿Ｋ」購買毒品
    ，是因為向伊兜售毒品的就是此二人，小西、阿Ｋ都是伊的
    朋友，乙○○、戊○○○都不認識等語（見本院卷第二○三
    頁、第二○四頁、第二○七頁），本件證人丁○○之警詢筆
    錄中所為之陳述既無證據能力，已如前述，而證人丁○○於
    偵查中及本院審理中均否認有向被告乙○○、戊○○○購買
    毒品之事實，雖證人丁○○於偵查中及本院審理時所為之證
    述互核歧異，然亦難以其證述前後不一，不足採信，即作為
    反證被告乙○○、戊○○○有公訴人所指販賣第一級毒品海
    洛因予證人丁○○之論據。
  (六)又依卷附之通訊監察譯文表內容觀之，實無從看出關於被告
    乙○○、戊○○○有於起訴書所載之時間、地點，販賣第一
    級毒品海洛因予證人丁○○之通話內容，亦無起訴書所載之
    交易數量、金額、單位、次數之通話內容。再參酌本件並非
    當場查獲被告乙○○、戊○○○有販賣毒品之犯行，且亦未
    自被告乙○○、戊○○○二人之處所查獲任何販毒帳冊、毒
    品及分裝工具等相類之物以資佐證，是本件上開監聽譯文內
    容既與公訴人所指被告乙○○、戊○○○販賣第一級毒品海
    洛因予證人丁○○之時間、次數、數量、金額及交易地點均
    無關連性，自僅得證明被告乙○○、戊○○○與證人丁○○
    間有於通訊監聽譯文表所載之時間以電話聯繫，並有卷附通
    訊監察譯文表所載之對話內容，尚難憑此遽而推論被告乙○○、戊○○○二人有販賣第一級毒品予證人丁○○之事實。
  (七)又本件警方雖在被告乙○○位於臺中市○○○街四二號一五
    樓之九住處扣得白色粉末二包（淨重九點二三公克）、電子
    磅秤一台、夾鍊袋一包及行動電話五支，惟上開白色粉末二
    包（淨重九點二三公克），經本院送憲兵司令部刑事鑑識中
    心鑑定結果，認該二包白色粉末並無毒品成分等情，此有憲
    兵司令部刑事鑑識中心九十五年一月二十三日（九五）安鑑
    字第○○一○四號鑑驗通知書一紙在卷可參，而電子磅秤、
    行動電話五支、夾鍊袋一包雖係被告乙○○所有，然被告乙○○辯稱：電子磅秤係伊勒戒前所留下來秤海洛因用的，行
    動電話是伊與朋友聯絡用的等語（見警卷第七頁），而被告
    乙○○確有施用毒品前科（見前科表），是以被告乙○○所
    辯，亦非無據；另警方雖在被告戊○○○位於臺中市○○○
    街二八號三樓、七樓等住處扣得行動電話一支及現金三百八
    十萬元，惟被告戊○○○辯稱：行動電話係用來通訊聯絡使
    用，三百八十萬元係伊從事室內設計裝潢所使用之工程款項
    等語（見警卷第三二頁），本件起訴書所載被告戊○○○販
    賣第一級毒品海洛因予證人丁○○所得之款項共計十八萬元
    ，顯與扣案之三百八十萬元不符，實難據此而認扣案之三百
    八十萬元即為被告戊○○○之販毒所得，而為被告戊○○○
    不利之認定。再者，扣案之被告乙○○、戊○○○行動電話
    共計六支，僅得證明被告乙○○、戊○○○二人確有使用上
    開行動電話做為聯絡工具，但卷附之通訊監察譯文表內容並
    無公訴人所指被告乙○○、戊○○○販賣第一級毒品海洛因
    予證人丁○○之時間、次數、數量、金額及交易地點等情，
    如前所述，故公訴人以扣案行動電話六支、白色粉末二包、
    電子磅秤一台、夾鍊袋一包作為被告乙○○、戊○○○二人
    販毒之依據，顯有未洽。本件證人丁○○之警訊筆錄中所為
    之陳述既無證據能力，而證人丁○○於偵查及本院審理中均
    否認有向被告乙○○、戊○○○二人購買毒品之事實，警方
    又未查扣被告販毒之帳冊，亦未查獲其所有之毒品、販毒所
    得等相關證物，尚難僅以被告乙○○、戊○○○之通訊監察
    譯文及扣案行動電話六支、白色粉末二包、電子磅秤一台、
    夾鍊袋一包等物，即認被告乙○○、戊○○○二人有販毒情
    事。公訴人所指之證據均未達通常一般人均不致有所懷疑，
    而得以確信其為真實之程度，此外，復查無其他確切證據足
    以證明被告等有何販賣毒品之行為，其犯罪即屬不能證明，
    依據上述法條及判例意旨，自應為其無罪之諭知。
據上論斷，應依刑事訴訟法第三百零一條第一項，判決如主文。
本案經檢察官丙○○到庭執行職務。
中    華    民    國    95    年    7    月    10    日
                  刑事第九庭    審判長法  官  陳得利
                                      法  官  何世全
                                      法  官  余德正
以上正本證明與原本無異。
如不服本判決，應於送達後十日內向本院提出上訴狀（須附繕
本），上訴於臺灣高等法院臺中分院。
                                      書記官  廖日晟
中    華    民    國    95    年    7    月    10    日


司法院資訊處製作；財團法人民間司法改革基金會備份。
